臺灣高等法院臺南分院刑事判決　　　　 94年度上訴字第569號
上　訴　人
即　被　告　甲○○
　　　　　　　　　　　七弄一四.
上列上訴人因偽造文書案件，不服臺灣嘉義地方法院94年度簡上
字第5號中華民國94年5月10日第一審判決（起訴案號：臺灣嘉義
地方法院檢察署93年度偵緝字第383號），提起上訴，本院判決
如下：
    主  文
原判決撤銷。
甲○○共同違反不得使大陸地區人民非法進入臺灣地區之規定，
處有期徒刑壹年貳月。
    事  實
一、甲○○明知乙○○（另案判決確定）與大陸地區女子林香玉
    並無結婚之真意，為使林香玉得以進入台灣地區，竟與乙○
    ○、表弟張瑞源、綽號「方芳」之女子（乃姓名年籍不詳之
    成年大陸女子）、林香玉等人，共同基於行使使公務員登載
    不實文書之概括犯意聯絡，另與乙○○、張瑞源與「方芳」
    等人，共同基於使大陸地區人民林香玉非法進入臺灣地區之
    犯意聯絡，於民國92年8月19日，由張瑞源陪同乙○○搭機
    前往大陸地區，再於同年8月27日，由乙○○與林香玉在福
    建省福州市辦理結婚登記，並取得該市公証處結婚公證書，
    乙○○回國後，即持上開結婚公證書，於同年10月1日向財
    團法人海峽交流基金會（下稱海基會）驗證獲准，取得該海
    基會所核發之證明文書。旋於同年10月7日，由乙○○前往
    嘉義縣警察局民雄分局大美派出所，在「大陸地區人民進入
    臺灣地區保證書」之「與被保人關係」欄上填載與被保人林
    香玉為夫妻之不實內容，致使警員將「經詢保證人乙○○稱
    ：渠與被保人林香玉係夫妻關係」此等不實之事項，登載在
    其職務上掌管之公文書即該份保證書「對保或證明機關（構
    ）簽註意見欄」內，足以生損害於警察機關對大陸地區人民
    進入臺灣地區保證事務查核之正確性。繼於同年11月4日，
    由甲○○、張瑞源與「方芳」等人陪同乙○○，檢具上開結
    婚公證書、海基會證明文件，至嘉義縣大林鎮戶政事務所填
    具「結婚登記申請書」申請辦理結婚登記，使該戶政事務所
    不知情之成年承辦公務員，將此不實之結婚事項，登載於其
    職務上掌管之公文書即戶籍謄本電腦檔案中，並據以列印核
    發記事欄註記「民國92年8月27日與大陸地區人民林香玉結
    婚」此不實事項之戶籍謄本予乙○○，足以生損害於戶政機
    關對戶籍管理之正確性。而後，於同年11月10日，乙○○復
    委託甲○○，由甲○○與張瑞源前往內政部警政署入出境管
    理局（下稱入出境管理局），代乙○○填具「大陸地區人民
    進入臺灣地區旅行證申請書」，並檢附結婚公證書、海基會
    證明文件、戶籍謄本、「大陸地區人民進入臺灣地區保證書
    」、介紹證明書、委託書等文書，以配偶來臺探親為由，向
    內政部入出境管理局申請林香玉入境之「中華民國臺灣地區
    旅行證」，而同時行使上開登載不實之戶籍謄本及「大陸地
    區人民進入臺灣地區保證書」，足以生損害於入出境管理局
    對於入出境旅客管理之正確性。經入出境管理局承辦人員審
    查不知有偽，因未能發覺乙○○與林香玉假結婚之實情，乃
    誤發林香玉之「中華民國臺灣地區旅行證」，使林香玉因而
    得於93年2月18日持上開證件，以形式上合法之公文書，掩
    飾實質非法之方法，以探親為由，自高雄小港國際機場非法
    進入臺灣地區後，由乙○○、甲○○接機後，暫時安排至乙
    ○○嘉義縣大林鎮過溪里過溪309號住處居住，惟林香玉不
    久即行離開不知去向。嗣於93年6月3日，乙○○於上開犯罪
    被發覺前，至嘉義縣警察局民雄分局自首而接受裁判，始查
    悉上情。
二、案經嘉義縣警察局民雄分局報請臺灣嘉義地方法院檢察署檢
    察官偵查起訴。
    理  由
甲、證據能力部分：
一、按被告以外之人於審判外之陳述，雖不符前四條之規定，而
    經當事人於審判程序同意作為證據，法院審酌該言詞陳述或
    書面陳述作成時之情況，認為適當者，亦得為證據。當事人
    、代理人或辯護人於法院調查證據時，知有第一百五十九條
    第一項不得為證據之情形，而未於言詞辯論終結前聲明異議
    ，視為有前項之同意刑事訴訟法第一百五十九條之五定有明
    文。
二、查本件被告犯罪事實之證據方法，詳如（一）證人乙○○原
    審證述（二）證人簡木樹之證述（三）證人張瑞源之證述（
    四）入出國日期證明書3份、福建省福州市公証處結婚公證
    書、海基會證明書、結婚登記申請書、戶籍謄本、大陸地區
    人民進入臺灣地區保證書、大陸地區人民進入臺灣地區旅行
    證申請書、介紹證明書、委託書、林香玉之中華民國臺灣地
    區旅行證、入境登記表各1份（五）內政部警政署入出境管
    理局94年6月16日境信伶字第09410545060號函暨附件（六）
    內政部警政署入出境管理局94年1月12日境信凡字第0941070
    2850號函暨附件等，被告同意列入證據方法（見本院卷第三
    六頁），是本院審酌該言詞陳述或書面陳述作成時之情況，
    認為適當，自得採為證據能力，先行明。
三、按被告以外之人於審判外向法官所為之陳述，得為證據。被
    告以外之人於偵查中向檢察官所為陳述，除顯有不可信之情
    況者外，得為證据，九十二年九月一日修正之刑事訴訟法第
    一百五十九條之一第二項定有明文。又被告以外之人於檢察
    事務官、司法警察官或司法警察調查所為之陳述，與審判中
    不符，其先前之陳述有較可信之特別情況，且為證明犯罪事
    實之存在所必要者，得為證據，同法第一百五十九條之二亦
    有明規定。
四、查被告於本院主張「有關乙○○於警訊、偵查中所言，顯有
    不可信之特別情況，沒有證據能力」云云（見本院卷第36頁
    ）。查證人乙○○於原審時對於有關是否有娶林香玉之意思
    、是否與林香玉真結婚部分，核與其於警訊時所為之證述，
    並不相符，然本院審酌其於警訊時之陳述，係案發後即由警
    員製作筆錄，記憶上較為清晰，來不及相互勾串，核與卷內
    事證相符，有較可信之特別情況，且為證明犯罪事實之存在
    所必要者，依刑事訴訟法第一百五十九條之二規定，認為證
    人乙○○於警訊時所為之陳述，應有證據能力；又乙○○於
    偵查中，則具結供證：被告要其至大陸假結婚，辦理林香玉
    入境台灣等情，亦核與事證相合，並無顯有不可信之情況，
    依同法第一百五十九條之一第二項之規定，亦有證據能力，
    是被告上開主張尚非可採，併此明。
乙、實體部分：
一、訊據被告甲○○固供承曾開車載乙○○等人至嘉義縣大林鎮
    戶政事務所辦理結婚登記，並與張瑞源至入出境管理局申請
    林香玉入境，由乙○○委託其填具「大陸地區人民進入臺灣
    地區旅行證申請書」，申請林香玉入境之事宜；惟矢口否認
    上開犯行，於原審及本院辯稱：乙○○當初到大陸辦理結婚
    之媒人係張瑞源，伊從未介入乙○○與林香玉之婚姻介紹過
    程，亦未陪同乙○○去大陸。是張瑞源請伊載他們去辦手續
    。伊與乙○○因林香玉不告而逃，雙方發生爭吵互毆已有嫌
    隙，乙○○明顯欲將伊入罪，且因伊有開車載乙○○等人去
    戶政機關、入出境管理局，所以乙○○認為伊有參與結婚事
    宜云云。惟查：
（一）上揭犯罪事實，業據證人乙○○於警訊、偵查、及本院時
      證述綦詳，此由其警訊時供證：到大陸辦理假結婚，由甲
      ○○招待伊到大陸旅遊，伊純粹當人頭而已，是被告甲○
      ○介紹認識大陸女子林香玉，入境後沒有辦理宴請親戚朋
      友，有去大林鎮戶政事務所辦理結婚登記，林香玉入境兩
      星期就不見了，伊有去辦理大陸地區人民對保書讓林香玉
      女子入境，伊知道辦理假結婚讓大陸人民入境是違法的等
      語（見警卷第2頁); 於偵查中亦具結供證：是被告甲○○
      稱要招待伊到大陸旅遊，並要伊前往大陸假結婚．回台後
      被告甲○○要伊前往大林鎮戶政事務所辦理結婚登記，也
      是被告甲○○載伊前住高雄小港機場接林香玉，目前林香
      玉不知道在何處等語（見四四一三號偵卷第9頁)；於本院
      時具結供證：到大陸之前，伊不知道對方的長相，亦沒有
      看過相片，是被告甲○○介紹並告訴伊到大陸結婚的等語
      （見本院卷第54、55頁)，並經證人即乙○○之兄簡木樹
      於警詢時證述：乙○○是伊弟弟，林香玉僅在家中住約一
      星期就不見了，他們沒有辦理婚宴或拜「公媽」，大家都
      說乙○○是被人騙去當人頭等語可證（見謷卷第3頁）。
（二）上開事實並有入出國日期證明書3份、福建省福州市公証
      處結婚公證書、海基會證明書、結婚登記申請書、戶籍謄
      本、大陸地區人民進入臺灣地區保證書、大陸地區人民進
      入臺灣地區旅行證申請書、介紹證明書、委託書、林香玉
      之中華民國臺灣地區旅行證、入境登記表各1份附卷足憑
      （見警卷第14至22頁、原審卷第30至44頁、本院卷第28至
      31頁)。
（三）雖證人乙○○於原審審理時結證稱：「（你當時與林香玉
      辦結婚手續有無將林香玉娶回家當老婆的意思？）有。」
      、「（你們是真正要結婚？）是的。」、「（為何後來你
      會去警察局自首說是辦假結婚？）林香玉要出去沒有跟我
      說。」云云（見原審卷第63、64頁)，表示其與林香玉並
      非假結婚，惟其嗣後於原審時改結證稱：「（你究竟是真
      結婚還是假結婚？）我沒有辦法回答。」云云（見原審卷
      第63、64頁)，是故其於原審審理時之證述前後不一，則
      其於原審時之上開證詞是否可採，已非無疑；況證人乙○
      ○於警詢時即供稱：伊由甲○○招待到大陸旅遊，辦理假
      結婚，伊純粹當人頭而已等語，於偵查中復結證稱：是被
      告甲○○稱要招待伊到大陸旅遊，並要伊前往大陸假結婚
      ．回台後被告甲○○要伊前往大林鎮戶政事務所辦理結婚
      登記，也是被告甲○○載伊前住高雄小港機場接林香玉，
      目前林香玉不知道在何處等語，如前所述，且其於原審時
      仍結證稱：「（你在偵查中所言是否實在？）實在，事實
      確實如此。」、「（你在警局所述是否實在？）實在。」
      等語（見原審第64頁），再參之於本院時亦具結供證：到
      大陸之前，伊不知道對方的長相，亦沒有看過相片，是被
      告甲○○介紹並告訴伊到大陸結婚的等語以觀，足認其於
      警詢之供述及偵查中之證詞核與事實相符。此外，證人乙
      ○○業因上開犯行，經原審判處有期徒刑3月，如易科罰
      金，以3百元折算1日，緩刑3年確定，有原審法院93年度
      嘉簡字第798號判決（見簡嘉卷第12頁)在卷可考，是以證
      人乙○○倘非與被告共犯上開犯行，衡諸常理，縱兩人曾
      有嫌隙，證人乙○○當無蓄意攀誣被告，而使自己入罪之
      理，足見證人乙○○於警詢及偵訊所陳各節，並非誣陷被
      告之虛詞。此外，證人乙○○與林香玉結婚，係由被告支
      付相關費用一節，業據證人乙○○於原審時結證屬實（見
      原審卷第63頁)，是以證人乙○○與林香玉結婚並未支付
      相關費用，此顯與常理有違，益見證人乙○○與林香玉係
      經由被告介紹而為假結婚。綜上證人乙○○於原審時為有
      利於被告之證詞，顯係迴護被告之詞，尚難令人採信。
（四）至證人張瑞源雖於原審時結證稱：是乙○○的朋友劉建輝
      跟伊說乙○○要去大陸結婚，後來伊有去找乙○○，他同
      意後，伊才幫他辦手續，伊在92年8月19日與乙○○一起
      到大陸去。甲○○係要幫伊，才會跟伊與林香玉一起去辦
      結婚登記，及申請入境云云（見原審卷68、69頁)，然證
      人乙○○與林香玉係假結婚，已詳如前述，是證人張瑞源
      明知其情，仍與被告共同參與辦理相關手續，則證人張瑞
      源與被告均為共犯，證人張瑞源之上開有關證人乙○○同
      意與林香玉結婚部分，除與事實不符外，且與其自身有利
      害關係，故而迴護己身為不實之證述，是此部分本院尚難
      依其證詞而為有利於被告之認定。
（五）查被告上開使嘉義縣警察局民雄分局大美派出所及嘉義縣
      大林鎮戶政事務所，各將乙○○與林香玉結婚之不實事項
      ，分別登載於「大陸地區人民進入臺灣地區保證書」、戶
      籍謄本，並將上開文書同時持之向入出境管理局行使，即
      向內政部入出境管理局申請林香玉入境之「中華民國臺灣
　    地區旅行證」，而同時行使上開登載不實之戶籍謄本及「
      大陸地區人民進入臺灣地區保證書」，足以生損害於入出
      境管理局對於入出境旅客管理之正確性。經入出境管理局
      承辦人員審查不知有偽，因未能發覺乙○○與林香玉假結
      婚之實情，乃誤發林香玉之「中華民國臺灣地區旅行證」
      ，使林香玉因而得於93年2月18日持上開證件，以形式上
      合法之公文書，掩飾實質非法之方法，以探親為由，自高
      雄小港國際機場非法進入臺灣地區，自足以生損害於警察
      機關對大陸地區人民進入臺灣地區保證事務查核、戶政機
      關對戶籍管理及入出境管理局對大陸地區人民進入臺灣地
      區保證事務查核之正確性，綜上足認被告確有上開犯行。
      被告前開所辯，顯係卸責之詞，不足採信。本件事證明確
      ，被
　　　告犯行堪予認定。
二、按錄音、錄影或電磁紀錄，藉機器或電腦之處理所顯示之聲
    音、影像或符號，足以為表示其用意之證明者，以文書論，
    刑法第220條第2項定有明文。被告與乙○○等人，前往戶政
    事務所辦理結婚登記，使該管公務員將乙○○與林香玉結婚
    之不實事項登載於戶籍謄本之電腦檔案中，係該當於刑法第
    214條、第220條第2項之使公務員於職務上所掌公文書登載
    不實罪之構成要件。次按臺灣地區與大陸地區人民關係條例
    第79條第1項處罰違反同條例第15條第1款所定使大陸地區人
    民非法進入臺灣地區罪，凡非經合法手續進入者皆包含之，
    被告使大陸地區人民林香玉以假結婚真入境之脫法方式，進
    入臺灣地區，即該當本罪，自不以偷渡進入為限（最高法院
    著有90年度臺上字第3180號判決可參）。又臺灣地區與大陸
    地區人民關係條例業於92年10月29日修正公布全文，其中第
    79條規定，係自92年12月31日施行，是林香玉於93年2月18
    日始以配偶探親名義非法進入臺灣地區，則被告此部分行為
    ，即應適用現行之臺灣地區與大陸地區人民關係條例第79條
    第1項規定論處。
三、核被告所為，係犯刑法第216條、第214條、第220條第2項之
    行使使公務員登載不實之文書罪，及臺灣地區與大陸地區人
    民關係條例第79條第1項之違反同條例第15條第1款之使大陸
    地區人民非法進入臺灣地區罪。再查：依證人張瑞源於原審
    時供證：在大陸係伊與被告、乙○○、林香玉去辦理結婚事
    項等語（見原審卷第70頁），證人乙○○於原審時供證：去
    大林戶政事務所辦結婚登記，係伊、「方芳」、被告甲○○
    、證人張瑞源等語（見原審卷第71頁); 再被告對於曾開車
    載證人乙○○等人至嘉義縣大林鎮戶政事務所辦理結婚登記
    ，並與證人張瑞源至入出境管理局申請林香玉入境，由證人
    乙○○委託其填具「大陸地區人民進入臺灣地區旅行證申請
    書」，申請林香玉入境之事宜，亦於本院所自陳，足見被告
    甲○○與證人乙○○、張瑞源、姓名年籍不詳之成年大陸女
    子「方芳」、林香玉間，就上開行使使公務員登載不實之文
    書罪行部分，彼此有犯意之聯絡，與行為之分擔，均為共同
    正犯。
四、復按共犯在學理上，有「任意共犯」與「必要共犯」之分，
    前者指一般原得由一人單獨完成犯罪而由二人以上共同實施
    之情形，當然有刑法總則共犯規定之適用；後者係指須有二
    人以上之參與實施始能成立之犯罪而言；而臺灣地區與大陸
    地區人民關係條例第十五條第一款係規定：「左列行為不得
    為之：一、使大陸地區人民非法進入臺灣地區。」則證人乙
    ○○、林香玉二人如前所述，係以假結婚之方式非法進入臺
    灣地區，然證人林香玉究係自己非法進入臺灣地區，即難認
    此與「使大陸地區人民非法進入臺灣地區」之犯罪構成要件
    相當，且其係為自己而為前開犯罪行為，則證人乙○○與大
    陸女子林香玉係居於彼此相互對立之對向關係，行為縱有合
    致，然因彼此行為目的相歧，彼此間無所謂犯意之聯絡與行
    為之分擔可言，是上開有關違反臺灣地區與大陸地區人民關
    係條例第79條第1項之犯行，僅被告與證人乙○○、張瑞源
    姓名年籍不詳之成年大陸女子「方芳」四人間，彼此有犯意
    之聯絡與行為之分擔，均為共同正犯。
五、又被告先後使公務員在職務上所掌之公文書為不實登載而後
    行使之行為，均時間緊接，所犯罪名相同，顯均係出於概括
    犯意而為之，為連續犯，依刑法第五十六條之規定以一罪論
    。再被告使公務員在職務上所掌之公文書為不實登載後，復
    持以行使，其使公務員在職務上所掌之公文書登載不實之低
    度行為已為行使之高度行為所吸收，不另論罪。被告以一行
    為同時行使戶籍謄本及「大陸地區人民進入臺灣地區保證書
    」，係1行為觸犯數罪名，為想像競合犯，應從一重論處行
    使使公務員登載不實之文書罪。再被告所犯行使使公務員登
    載不實之文書罪及使大陸地區人民非法進入臺灣地區罪2罪
    間，有方法、目的之牽連關係，為牽連犯，應從一重之使大
    陸地區人民非法進入臺灣地區罪處斷。雖公訴人僅就被告至
    嘉義縣大林鎮戶政事務所辦理戶籍謄本之使公務員登載不實
    文書之犯行，及至入出境管理局行使戶籍謄本之行使使公務
    員登載不實文書部分之犯行提起公訴，惟被告至嘉義縣警察
    局民雄分局大美派出所辦理對保之使公務員登載不實文書之
    犯行；至入出境管理局行使「大陸地區人民進入臺灣地區保
    證書」之行使使公務員登載不實文書之犯行；及被告違反臺
    灣地區與大陸地區人民關係條例第79條第1項部分之犯行，
    與上揭起訴並經本院判決有罪之部分，有連續犯、想像競合
    犯、牽連犯之裁判上一罪之關係，為起訴效力所及，本院自
    得一併予以審理。
六、原審予以論罪科刑，固非無見，惟查（一）被告持上開「大
    陸地區人民進入臺灣地區保證書」、戶籍謄本，同時持向入
    出境管理局行使，即向內政部入出境管理局申請林香玉入境
    之文件，係「中華民國臺灣地區旅行證」，經入出境管理局
    承辦人員審查不知有偽，因未能發覺乙○○與林香玉假結婚
    之實情，乃誤發林香玉之文件，亦係「中華民國臺灣地區旅
    行證」，有上開林玉香之「中華民國臺灣地區旅行證」可按
    （見警卷第22頁），原審就上開文件認屬「中華民國臺灣地
    區入出境許可證」，核與卷內資料不符，有採證理由矛盾之
    違法。（二）本件被告甲○○明、證人乙○○、張瑞源、姓
    名年籍不詳之成年大陸女子綽號「方芳」等人對上開共同行
    使使公務員登載不實文書之部分，有基於概括犯意聯絡，先
    後為之，屬連續犯，原審疏未予以論述，有判決不適用法則
    之可議。被告上訴意旨，否認犯罪，指摘原判決不當，雖無
    理由，惟原判決既有上開可議之處，自屬無可維持，應由本
    院將被告部分撤銷改判。爰審酌被告以假結婚方式讓林香玉
    入臺，破壞婚姻制度，有礙於社會秩序及善良風俗之維護，
    並危害於警察機關對大陸地區人民進入臺灣地區保證事務查
    核、戶政機關對戶籍管理、入出境管理局對大陸地區人民進
    入臺灣地區保證事務查核之正確性，暨否認犯行之犯後態度
    等一切情狀，乃量處如主文所示之刑。又財團法人海峽交流
    基金會證明書、中華人民共和國福建省福巿結婚公證書、中
    華民國臺灣地區旅行證等文件，雖為共犯林玉香所有，且係
    供犯罪所用之物，然未扣案，為免將來執行困難，爰不為沒
    收之諭知。
據上論斷，應依刑事訴訟法第369條第1項前段、第364條、第299
條第1項前段，臺灣地區與大陸地區人民關係條例第79條第1項，
刑法第11條前段、第28條、第216條、第214條、第220條第2項、
第55條，第56條，罰金罰鍰提高標準條例第1條前段，判決如主
文。
本案經檢察官劉欽銘到庭執行職務。
中　　華　　民　　國　　94　　年　　8　　月　 　18　日
                  刑事第一庭    審判長法　官  黃崑宗
                                      法　官  蔡長林
                                      法　官  田平安
以上正本證明與原本無異。
如不服本判決，應於收受本判決後十日內向本院提出上訴書狀。
其未敘述上訴理由者並得於提起上訴後十日內向本院補提理由書
狀（均須按他造當事人之人數附繕本）「切勿逕送上級法院」。
　　　　　　　　　　　　　　　　　　　書記官  劉岳文
中　　華　　民　　國　　94　　年　　8　　月　 　19　日
附錄：本判決論罪科
臺灣地區與大陸地區人民關係條例第79條第1項：
違反第十五條第一款規定者，處一年以上七年以下有期徒刑，得
併科新臺幣一百萬元以下罰金。
臺灣地區與大陸地區人民關係條例第15條第1款：
左列行為不得為之：
一、使大陸地區人民非法進入臺灣地區。
刑法第216條：
行使第二百十條至第二百十五條之文書者，依偽造、變造文書或
登載不實事項或使登載不實事項之規定處斷。
刑法第214條：
明知為不實之事項，而使公務員登載於職務上所掌之公文書，足
以生損害於公眾或他人者，處三年以下有期徒刑、拘役或五百元
以下罰金。
